最高法院民事判決　　　　　　　九十六年度台上字第一八七號
上　訴　人　甲○○
訴訟代理人　羅秉成律師
上　訴　人　台灣水泥股份有限公司
法定代理人　乙○○
訴訟代理人　林秋琴律師
　　　　　　陳世寬律師
　　　　　　董浩雲律師
上列當事人間請求給付退休金差額等事件，兩造對於中華民國九
十五年六月二十日台灣高等法院第二審判決（九十五年度重勞上
字第四號），各自提起上訴，本院判決如下：
    主  文
原判決關於駁回上訴人甲○○其餘上訴及該訴訟費用部分廢棄，
發回台灣高等法院。
上訴人台灣水泥股份有限公司之上訴駁回。
第三審訴訟費用，關於駁回上訴人台灣水泥股份有限公司上訴部
分，由上訴人台灣水泥股份有限公司負擔。
    理  由
本件上訴人甲○○主張：伊自民國五十八年八月十一日起受僱對
造上訴人台灣水泥股份有限公司（下稱台泥公司），於九十三年
五月十二日奉調總管理處擔任專門委員（甲一）職務，於同年十
月一日外調關係企業台泥國際有限公司（下稱台泥國際公司），
派赴大陸江蘇省徐州市（下稱徐州）擔任海螺水泥廠接收業務小
組最高負責人，惟在徐州任內身體不適，乃於同年十二月二十三
日向台泥公司申請於九十四年二月十八日退休，並自九十三年十
二月二十七日起至九十四年二月十七日止請特別休假，另以書面
簽呈在台直屬長官郭慶松。詎伊於九十三年十二月二十八日休假
返台後，台泥公司總經理始於同年月二十九日裁示伊退休生效日
期定為九十四年二月底，並不准伊特別休假，以改發獎金處理；
又於九十四年一月十四日指摘伊擅離職守，並脅迫伊自請處分，
否則即予免職，伊不得已，乃於同年月二十四日自請處分，台泥
公司即於同年月二十六日將伊職等降為專門委員（丙三），惟伊
於九十三年十二月二十三日自請退休時，依勞動基準法（下稱勞
基法）第五十五條規定請求發給退休金之停止條件即已成就，前
揭降階處分，已違反台泥公司人事管理規則、慣例及誠信原則，
自不生效力。伊雖於九十四年三月二十五日退休，但於同年五月
五日已撤銷上開自請處分之意思表示。而前揭降階處分，致伊薪
資、職務加給、房租津貼、駐外獎金及九十四年度年終獎金短少
，計新台幣（下同）二十五萬九千八百四十三元；及台泥公司未
依勞基法第三十九條規定，加倍給付伊如第一審判決附表一編號
(二)所示春節獎金十二萬三千七百二十二元、駐外獎金及上開春節
獎金未計入退休金，致退休金短少六百零九萬七千八百三十元，
合計六百四十八萬一千三百九十五元等情，爰依勞動契約、勞基
法第五十五條、第三十九條之規定，求為命台泥公司如數給付，
並加付其中六百零九萬七千八百三十元自九十四年四月二十四日
起算，其餘三十八萬三千五百六十五元自起訴狀繕本送達翌日起
算之法定遲延利息之判決。
上訴人台泥公司則以：甲○○請特別休假，未經核准，擅離職守
，並接獲不准假通知後，仍未返回工作，已屬無正當理由，連續
曠職十六日，伊依勞基法第十二條第一項第六款及工作規則第十
四條、第九條第五款之規定，對之為免職處分，嗣經甲○○之請
求，改降階處分，回復兩造間之勞動關係，並通知溯及自九十三
年十二月二十九日起生效。兩造既合意降階處分，並未違反法律
之強制規定，自屬正當，甲○○不得請求按原專門委員（甲一）
職等計算薪資及退休金。又甲○○外派徐州工作，每月支領駐外
獎金，係台泥國際公司給付，並非伊支付，伊亦未要求甲○○於
九十四年春節期間必需留守徐州備勤，即不得請求給付春節假期
工資及獎金，更無庸將駐外獎金及春節獎金計入退休金等語，資
為抗辯。
原審以：查甲○○之任職、退休日期、台泥公司不准許特別休假
，甲○○無故曠職，遭免職改為降階處分，及台泥公司已給付甲
○○退休金計七百六十三萬一千零三十四元之事實，為兩造所不
爭，堪認為真實。按勞工在同一雇主或事業單位，繼續工作滿一
定期間者，每年應依勞基法第三十八條規定給予特別休假。而勞
基法第三十八條之特別休假之日期，應由勞雇雙方協商排定之，
勞基法施行細則第二十四條第二款定有明文。準此，勞工繼續工
作滿一定期間，取得向雇主請求特別休假之權利，不得逕行指定
休假日期，仍須與雇主協商排定休假日期，以免影響雇主正常營
運，有礙產業之發展。勞雇雙方如無法協商時，雖法無明定處理
方式，惟屬於僱傭契約內容一部之工作規則、人事管理規則施行
細則既有規定，勞雇雙方均應受其拘束。依台泥公司工作規則第
三十條、人事管理規則施行細則第五節第二條、第五條、第六節
第三條之規定，員工請特別休假，須與台泥公司協商，在不妨礙
工作範圍，於每年初排定，且於請假時，填具請假單敘明理由，
報請總經理核准，倘認有妨礙工作，可不予准假，亦即賦與台泥
公司總經理准否特別休假之權，以資解決勞雇雙方無法協商排定
特別休假之爭議。是甲○○於九十三年十二月二十三日簽呈自九
十三年十二月二十七日起至九十四年二月十七日止請特別休假，
依上說明，仍須與台泥公司協商，而甲○○並非年初即排定休假
日期，係年終始提出申請，甚至銜接預定退休日，不予台泥公司
與之協商空間。兩造既無協商之可能，則台泥公司總經理經斟酌
後，不予准假，甲○○即不得於上開期間享用特別休假。甲○○
主張台泥公司無駁回其於上開期間請特別休假之權利云云，自不
足採。又甲○○未證明台泥公司副總經理郭慶松及執行副總經理
江正雄已批准其於上開期間特別休假，則其所稱請特別休假僅需
副總經理及執行副總經理批准即可云云，亦不足採信。次查，甲
○○未待台泥公司總經理准假之前，即於九十三年十二月二十八
日回台，嗣台泥公司總經理於同年月二十九日表明不准假，改發
不休假獎金為之，即無勞基法第四十條第一項規定之適用。又甲
○○提出之請假單所載，均在九十二年八月四日以前，且任職鼓
山廠廠長期間，經江正雄代行批准之特別休假，核與台泥公司於
九十三年下半年工作會報指示休假應經總經理核准，並發函通知
所屬，及甲○○於九十三年十月派駐徐州工作等情不同，自難比
附援引，而認為台泥公司依慣例有核准其特別休假之義務。再者
，甲○○派赴徐州擔任江蘇海螺水泥廠接收業務小組最高負責人
，所請特別休假期間係自九十三年十二月二十七日起至九十四年
二月十七日止，接續辦理退休，即自九十三年十二月二十七日起
不再回任徐州，形同提前離職，顯與一般請特別休假後，須返回
工作崗位之情形不同，台泥公司總經理自須慎重考慮是否准假，
尚難以該公司決定不准假，遽認有違誠信原則。又甲○○提出徐
州工作進度報告，內容包括鐵路、資產、……、礦產、會計帳務
等，且預計接收工作需持續至九十四年二月底，台泥公司工務部
門於九十三年十二月十六日、二十三日召開大陸投資案會議，並
於同年月二十四日通知甲○○多項應辦事項，包括人事接收安排
、考核等情，有接管工作項目及預定進度表、工作會議紀錄等件
可稽，並為兩造所不爭執，足徵甲○○於斯時所負責接收工作內
容相當繁重，且擔任該項工作未久，尚未完成接收之際，即請特
別休假，其所謂已覓妥職務代理人，是否確能勝任，已非無疑。
況台泥公司指派接任之人選，衡情難於短時間內覓得。是台泥公
司為使上開接收工作能順利完成及妥善思考繼任人選，歷經五日
慎重考量後，於九十三年十二月二十九日明確不准其特別休假，
難謂有何違背誠信原則或情理可言。又依台泥公司總經理於九十
三年十二月二十九日及九十四年一月十四日致甲○○之電子郵件
所載觀之，台泥公司認甲○○於上開期間請特別休假，將妨礙工
作，而不予准假，並無故意不讓其使用特別休假之情事。且甲○
○既自承其於八十九年五月三日血壓曾高210mmHg/100 mmHg，仍
願接受調職至徐州工作，尚難認其申請特別休假時之身體狀況已
達不能繼續留任，需回台治療休養之程度。是甲○○主張其身體
不適需請特別休假，台泥公司竟不准假，未盡保護照顧勞工之義
務云云，亦無可採。復查，甲○○經裁示不准假，竟於九十三年
十二月二十八日回台休假，並於接獲不准假通知後，未及時返回
工作崗位，遲至九十四年一月十四日始返回徐州工作，顯係無正
當理由繼續曠職三日以上，依勞基法第十二條第一項第六款及工
作規則第九條、第十四條規定，台泥公司得終止勞動契約，不發
給離職金。是台泥公司總經理於九十四年一月十四日指甲○○擅
離職守，情節重大，應予免職，即非無據。惟甲○○於九十四年
一月二十一日面見總經理後，即於同年月二十四日提出自請處分
，並以道歉書致全體同仁，有電子郵件可稽，台泥公司亦同意其
自請處分，並於同年月二十六日將其職等降為專門委員（丙三）
，每月薪資由五萬四千六百六十二元降為四萬四千三百二十六元
、職務加給由七萬一千七百元降為二萬九千九百二十元、房租津
貼由四萬二千六百二十八元降為二萬六千一百七十八元、駐外獎
金由六萬元降為五萬元，且溯及自九十三年十二月二十九日曠職
日起生效，有台泥公司職工調動通知足憑。而前揭降階減薪處分
對甲○○之不利程度，較台泥公司本得終止勞動契約之免職處分
為輕，於法並無不合。甲○○以新職階敘薪，既未曾表示爭執或
不同意，倘其所言自請處分之意思表示係受脅迫，衡情當不致願
再以電子郵件向全體同仁致歉，表明其違命擅離工作崗位，返台
休假，情節重大，除自請處分外，並呼籲全體同仁務必遵守公司
規定，此外，甲○○迄未舉證證明受何人脅迫而為自請處分及接
受降階減薪之事實，其所稱撤銷受脅迫接受降階減薪之意思表示
，自屬無據。甲○○既自願接受降階減薪，即不得謂台泥公司係
任意變更勞動條件，侵害其權利，則前揭新職務及敘薪條件，為
兩造合意之勞動條件，是甲○○主張前揭降階減薪處分違法云云
，即不足採。而台泥公司對甲○○降階處分，其薪資、職務加給
、房租津貼、駐外獎金均隨職等調整，並無違反該公司職工薪資
、職務加給、房租津貼標準支給辦法有關專門委員（丙三）之規
定，則甲○○依降階處分後調整薪津標準，受領自九十三年十二
月二十九日曠職日起至九十四年三月二十四日即退休前一日止之
薪資、職務加給、房租津貼、駐外獎金及九十四年度年終獎金，
並無短少。甲○○請求台泥公司按原專門委員（甲一）薪津標準
計付，補發薪津及九十四年度年終獎金之差額，共計二十五萬九
千八百四十三元，即屬無據。又查，甲○○簽請准自九十四年二
月三日起至同年月十六日止其中四天特別休假，雖遭總經理裁示
不准，惟此不准假，尚難認台泥公司要求甲○○於九十四年二月
六日至同年月十三日止春節假期不得返台，必需繼續在徐州工作
。縱甲○○於此期間仍在徐州，然其不能證明係該公司所要求，
復不能證明已經該公司事前同意或事後承認，則其請求台泥公司
給付如第一審判決附表一編號(二)所示春節假日出勤工資及獎金，
合計十二萬三千七百二十二元，亦屬無據。末查，甲○○任職台
泥公司已三十五年餘，且年滿五十六歲，合於勞基法第五十三條
所定自請退休之要件，雖其於九十三年十二月二十三日向台泥公
司自請於九十四年二月十八日退休，無須得台泥公司之同意，得
於九十四年二月十八日退休，即使台泥公司總經理核准其延至九
十四年二月底退休，亦不生拘束之效力。惟甲○○於原定退休日
前，因無正當理由曠職三日以上，而台泥公司於九十四年一月二
十六日予以降階處分，其既願按新職敘薪繼續工作，縱認曾行使
自請退休之權利，然甲○○既未於九十四年二月十八日辦理退休
，且願按新勞動條件維持兩造間之勞動契約，顯見兩造間之勞動
契約已經恢復。又計算退休金之給與標準之月平均工資，係指計
算事由發生之當日前六個月內所得工資總額除以該期間之總日數
所得之金額，此觀勞基法第五十五條第二項、第二條第四款規定
自明。且依勞基法施行細則第二十九條規定，雇主應給付之勞工
退休金，應自勞工退休之日起三十日內給付之。甲○○主張以其
九十三年十二月二十三日自請退休時之原職等薪津，計算其於九
十四年三月二十五日退休時得請領退休金之標準，即屬無據。而
甲○○退休金之月平均工資應以九十三年九月二十五日起至九十
四年三月二十四日止之工資計算。台泥公司對甲○○降階處分，
雖影響其領取退休金之金額，但此乃依上開規定計算退休金所得
之結果，自難以退休金為遞延工資之性質，即遽認甲○○自請退
休之意思到達台泥公司後，該公司不得對之為降階處分。按雇主
要求員工遠離家鄉至國外地區服務，派駐期間又非短期、偶然之
性質，並因各國之勞動條件、幣值、生活水準不同，而付與駐外
員工津貼以補償其遠赴國外地區工作之特殊辛勞及生活上不便，
且該駐外人員按月支領該項津貼，從無例外，是駐外津貼係駐外
員工在國外不同環境下提供勞務所應得之對價，核係勞基法第二
條第三款所定之經常性給與，自屬工資之性質，此與同法施行細
則第十條第九款所稱差旅津貼，係勞工因不定時出差而領取者不
同，更非恩惠性之給與，自應於退休時，將駐外津貼計入平均工
資，核算其退休金。台泥公司派駐外服務人員，於每月核薪時，
依其職級核加三萬元至七萬元不等之駐外獎金，有台泥公司派駐
海外服務人員管理規則可稽。而甲○○於九十三年十月一日赴徐
州，負責接收工作相當繁重，已如前述，至九十三年十二月二十
八日止，每月均按職級給付駐外獎金六萬元，自九十三年十二月
二十九日起因降階處分而減為五萬元，以補償其駐外工作之特殊
辛勞，為提供勞務所給付之報酬，並非僅單純鼓勵性質。依上說
明，上開駐外獎金既屬經常性給與之性質，核係工資，於退休時
，應將之計入平均工資，以核算其退休金。至於台泥公司職工退
休辦法第九條規定雖未將駐外獎金列入薪津計算，惟同辦法第十
條既明定「本辦法所訂退休給付標準，如政府法令優於本辦法規
定者，從其規定」，則依勞基法第二條第三款規定，凡屬於經常
性給與，均屬工資，較前揭職工退休辦法為優，自應從勞基法規
定。依台泥公司職工調動通知所載甲○○「薪津合計」乙項，僅
將薪資額、職務加給、房屋津貼、伙食津貼加總，並未將駐外獎
金計入，顯係依職工退休辦法第九條規定而為，並未併依同辦法
第十條、勞基法第二條第三款規定為之，自有未合。又甲○○調
赴徐州工作，與其有勞動契約關係者，乃台泥公司，而非台泥國
際公司，係依台泥公司之指示工作及提出報告，且受該公司直接
監督其業務及懲處，駐外獎金數額由台泥公司核定，此觀台泥公
司總經理函、職工調動通知、總管理處通知、職工薪資表、各級
主管職務加給薪點表、房租津貼及電子郵件等件自明。縱台泥國
際公司將甲○○部分薪資匯入其在上海商業銀行之帳戶，惟台泥
公司既給付甲○○之薪津，且據以核算其退休金，尚難徒憑台泥
國際公司上開匯款行為，即遽認該公司為甲○○派駐海外之雇主
。況且駐外獎金屬於固定薪津之一部分，乃甲○○依台泥公司指
示赴徐州工作，該公司所給予之報酬，縱台泥公司派駐海外服務
人員管理準則第六條第二項規定，駐外獎金由駐外單位負擔，亦
不因該公司與關係企業台泥國際公司協議，由台泥國際公司發給
該項津貼，而變更該項給付之性質。又台泥公司將台泥國際公司
自香港轉帳匯入甲○○在中國信託商業銀行高雄分行帳戶之薪資
，列入已付甲○○薪津明細表，足見台泥國際公司發給駐外獎金
及其他薪津，係依台泥公司指示而為。甲○○既未曾對台泥國際
公司負責其事，且應負擔之勞健保費用，亦由台泥公司自其薪津
中扣減；此外，台泥公司復未舉證證明台泥國際公司與甲○○有
何僱傭關係，其抗辯甲○○派駐徐州，主要雇主為台泥國際公司
云云，殊不足採。綜上所述，甲○○所領取駐外獎金既屬工資，
即應列入薪津計算其退休金，而台泥公司核算其退休金，並未將
之列入，且其得請求退休金差額為二百八十八萬二千六百三十七
元（計算詳如原判決附表所示），亦為台泥公司所不爭執，則其
依勞動契約、勞基法第五十五條之規定，請求台泥公司給付二百
八十八萬二千六百三十七元，並依勞基法施行細則第二十九條之
規定，計付自九十四年三月二十五日退休之日起三十日即同年四
月二十四日起算之法定遲延利息，為有理由，應予准許；逾此範
圍之請求，為無理由，應予駁回等詞，爰將第一審駁回甲○○上
開應准許部分之判決廢棄，改判命台泥公司給付該部分本息，並
駁回甲○○其餘上訴。
關於廢棄發回部分：
惟查卷附台泥公司人事管理規則實施細則第六章考核第二節獎懲
（下簡稱獎懲規則）第三條第一項第一款規定：職工懲處，依下
列規定辦理：降階：職工降階至多以降二階為限（見一審調字卷
第四七頁）；上訴人甲○○迭稱：台泥公司既選擇依職工懲處方
式處理，則依該公司獎懲規則第三條規定，至多以降二階為限，
台泥公司自無權將其薪資額降四級、職務加給降八級，該項處分
已違反獎懲規則，應屬無效云云（見一審調字卷第七頁至第八頁
、原審卷第一九五頁至第一九六頁），而台泥公司職工薪資表、
各級主管職務加給薪點表分別記載：「專門委員（甲一）職務為
一職等薪階三至二職等薪階五，專門委員（丙三）職務則為二職
等薪階三至四職等薪階二」、「專門委員（甲一）點數六千五百
九十；專門委員（丙三）點數二千七百五十」（見一審調字卷第
四八頁、第五０頁），且證人即台泥公司前執行副總經理江正雄
證稱：「降階二級係公司人事規定降級僅降二級，降級應該是薪
階」等語（見一審訴字卷第一九七頁），倘所言非虛，則台泥公
司因甲○○無正當理由曠職三日以上，而予以降階懲處，至多薪
階降二級。台泥公司對甲○○為降階處分，將其薪資由五萬四千
六百六十二元降為四萬四千三百二十六元、職務加給由七萬一千
七百元降為二萬九千九百二十元，究竟有無違反獎懲規則第三條
第一項第一款之規定？如違反該條款規定，能否以該處分之薪資
及職務加給之金額作為核算其退休金之基準？尚非無疑。原審未
詳查究明，遽為不利於甲○○之判決，自嫌速斷。次查，甲○○
於九十四年一月二十七日向台泥公司請准於九十四年二月三日返
台過年並申退，台泥公司總經理乙○○於同年月二十八日回覆稱
：「為妥善交接，仍需留在徐州」；復於九十四年一月二十八日
為配合春節請假為由，向台泥公司申請於同年二月三日返台，於
同年月十六返回徐州工作，其間請特別休假四天，而台泥公司總
經理乙○○於同年月二十九日回覆稱：「工作需求，返台不准。
請自行妥善安排徐州起居」等情（見一審調字卷第五三頁、第五
四頁），則台泥公司因工作需求，要求甲○○妥善交接，須留在
徐州，不准返台，其真意如何？倘係台泥公司不准其配合春節假
期返台，能否謂非命其於春節假期留守徐州，屬於待命期間，視
同工作期間，而不得請求春節假日出勤工資及獎金？非無研求之
餘地。原審未詳推闡明晰，遽為不利於甲○○之判斷，亦有可議
。甲○○上訴論旨，指摘原判決此部分為不當，求予廢棄，非無
理由。
關於駁回上訴部分：
原審以上述理由為上訴人台泥公司敗訴部分之判決，經核於法並
無違背。台泥公司上訴論旨，仍就原審取捨證據、認定事實之職
權行使，指摘原判決此部分為不當，求予廢棄，非有理由。
據上論結，本件上訴人甲○○之上訴為有理由，台泥公司之上訴
為無理由。依民事訴訟法第四百七十七條第一項、第四百七十八
條第二項、第四百八十一條、第四百四十九條第一項、第七十八
條，判決如主文。
中　　華　　民　　國　九十六　年　　一　　月　二十五　日
                      最高法院民事第七庭
                          審判長法官  劉　延　村
                                法官  劉　福　來
                                法官  黃　秀　得
                                法官  吳　謀　焰
                                法官  李　寶　堂
      本件正本證明與原本無異
                                      書  記  官
中　　華　　民　　國　九十六　年　　二　　月　　六　　日
                                                      V
